【裁判字號】    90,判,721
【裁判日期】    900503
【裁判案由】    退休補償金
【裁判全文】
最  高  行  政  法  院  判  決                      九十年度判字第七二一號
    再 審原 告  甲○○
    再 審被 告  乙○○
    代  表  人  吳容明
右當事人間因退休補償金事件，再審原告不服本院中華民國八十八年十月二十八日
八十八年度判字第三七五四號判決，提起再審之訴。本院判決如左︰
    主  文
再審之訴駁回。
再審訴訟費用由再審原告負擔。
    事  實
緣再審原告原任苗栗縣警察局課長，其於八十六年十二月二十八日向再審被告申請補
發退休金其他現金給與，經再審被告於八十七年一月八日以八七台特三字第一五七四
二三九號書函答復，確實無法同意照辦。再審原告不服，循序提起一再訴願，遞遭決
定駁回，遂提起行政訴訟。經本院以八十八年度判字第三七五四號判決（下稱原判決
）駁回其訴後，再審原告以原判決有行政訴訟法第二百七十三條第一項第一款（相當
於修正前行政訴訟法第二十八條第一款）規定適用法規顯有錯誤之再審事由，提起本
件再審之訴。茲摘兩造訴辯意旨於次：
再審原告起訴意旨略謂：一、按退休金為公務人員工作期間報酬之遞延，屬公法上之
財產權，為憲法第十五條財產權應予保障之範疇，「公務人員公法上財產請求權遭受
損害時，得依訴願或行政訴訟程序請求救濟」，大法官會議釋字第三一二號著有解釋
；本件系爭標的為再審被告未依警察人員管理條例之授權特別立法，並依法給與警察
人員退休金。二、警察人員工作性質特殊，故有警察人員管理條例之特別立法，依該
條例第二十二條規定，警察人員之俸給分本俸、年功俸及加給均以月計，第二十七條
規定，警察人員加給分勤務加給、技術加給、地域加給等；在職期間，依職務不同，
領有警察專業補助費，警勤加給、主管加給、山地加給‧‧‧等，而公務人員俸給法
第五條加給種類亦有明文列舉，然於退休時，再審被告僅核定發給本俸加年功俸，按
個人任職年資計算發給退休金，其他現金給與概不計列。嗣雖依補償辦法分三年補償
，唯與應發給之全額相差懸殊，按上揭各項加給，為對警察人員特別給與之對價酬勞
，退休時應全額發給，方符立法精神，再審被告罔顧特別法優於普通法之原則，以一
般公務人員視之，排除警察人員管理條例之適用，認事用法難謂無違誤。三、按修正
前公務人員退休法（以下簡稱原退休法）第八條規定：「本法所稱月俸額包括本俸及
其他現金給與。前項其他現金給與之退休金應發給數額由考試院會同行政院定之」。
據中央法規標準法第十三條規定「法規明定自公布或發布日施行者，自公布成發布之
日起算至第三日發生效力」。經查六十八年一月二十四日，修正公務人員退休法第十
八條明定：「本法自公布日施行」，是以原退休法應自六十八年一月二十六日起生效
無疑，唯自修正公布施行長達十六年，主管機關怠於行使職責，未訂定其他現金給與
應發給數額之子法，故本案應回歸母法之規定全額發給，以保障公務人員權益，方符
立法目的。原審採信再審被告所辯「公務人員退休金其他現金給與之退休金應發給數
額，在考試院與行政院未會同訂定前，實無法規據以執行」云云，乃悖於立法精神及
依法行政原則，原審判決消極不適用法規影響判決，已屬民事訴訟法第四九六條第一
項第一款及修正前行政訴訟法第廿八條第一款所定之適用法規錯誤。四、原退休法第
八條二項明定「其他現金給與之退休金應發給數額由考試院會同行政院定之」，而行
政院於民國七十年六月十二日訂頒之全國軍公教人員待遇支給辦法（以下簡稱支給辦
法）第七條對工作津貼及軍職幹部服勤加給、主管獎勵金不列計退休金，完全排除公
務人員退休法第八條第一項其他現金給與，顯與立法精神有悖，逾越立法授權範圍，
牴觸憲法第一七二條、中央法規標準法第十一條命令不得抵觸法律之規定，且行政院
單獨訂定發布，並未會銜主管公務人員退休業務之考試院，其法規命令效力如何亦令
令人質疑。此一違法不當行政命令，導致積欠公務人員退休金其他現金給與，前開支
給辦法應無效力，而原審依然採用顯屬判決不適用法規之錯誤。五、大法官會議釋字
第四四七號解釋對本案應一體適用：（一）解釋文及理由中明政務官退職酬勞金之
計算，參照八十二年一月二十日修正前之公務人員退休法第八條第一項：「本法所稱
月俸額，包括實領本俸及其他現金給與」，可知公務人員退休法規上所稱之俸額與本
俸有別，月俸額除本俸或月俸外，尚包括其他現金給與在內，所稱其他現金給與應係
指公務人員俸給法第五條所列舉之各項加給，警察人員管理條例第二十七條列舉之各
項加給而言，本案再審被告辯稱公務人員退休法第八條並未明示「應包括法定職務加
給、專業加給及地域加給等項目」云云。然法條明文所稱「其他現金給與」所指何物
？應有明確交代，所辯顯有悖立法原意，難謂無不適用法規之錯誤。（二）原公務人
員退休法第八條第二項固規定「其他現金給與之退休金應發給數額由考試院會同行政
院訂之」唯自修正公布施行十六年之久，主管機關怠於訂定法規命令，在此期間退休
公務人員，應參照該號解釋文理由末段明示「應依退休時法律所訂計算標準為之」。
就本案言，再審被告應依退休時公務人員俸給法第五條，警察人員管理條例第廿七條
規定列舉之加給項目全額發給方為適法，而符依法行政原則。（三）該解釋固對政務
官退職酬勞金之計算所作解釋，而於解釋理由中明示參照公務人員退撫相關法令之立
法目的而為整體之解釋，是對公務人員退休金之其他現金給與之計算，亦有一體適用
，無政務官與事務官之分，方符憲法第七條人民無分階級在法律上一律平等之保障原
則。（四）按政務官之公費，為政務官參與政策之決定，執行公務之酬勞金之一部分
，相當於公務人員之職務加給、勤務加給、專業加給等其他現金給與，政務官一旦退
職，其公費仍計算退職酬勞金，同理公務人員退休後，其在職時所支領之主管加給、
服勤加給等其他現金給與應比照計算發給退休金，方符公平原則。綜觀釋字第四四七
號解釋，係參照公務人員退撫相關法令為整體之解釋，應無政務官與事務官之分，一
體適用。原審對本案判決理由謂「本件不得比附援引」，有違公平正義原則，亦為不
適用法規之錯誤。六、按法令效力不溯既往，本案考試院、行政院八十四年十月十七
日會銜發布「公教人員退休金其他現金給與補償金發給辦法」，溯及既往十六年之久
，損害退休公務人員權益，其法規效力令人質疑！七、按「公法與私法，雖各具特殊
性質，但二者有其共通之原理，私法規定之表現一般法理者，亦可適用於公法關係‧
‧‧私法中誠信公平之原則在公法上應有類推適用」，鈞院五十二年判字第三四五號
著有判例。依據大法官會議釋字第三一二號解釋「公務人員公法上財產請求權遭受損
害時，得依訴願或行政訴訟程序，請求救濟」，依上揭判解意旨，請求權即債權，再
審原告依民法第一九九條，債權人基於債之關係，向債務人再審被告請求給付公務人
員退休金其他現金給與差額，再審被告辯稱已依「公教人員退休金其他現金給與補償
金發給辦法」補償，請求補發已無法源依據云云。按其補償金充其量僅能算部分給付
，依民法第二三五條規定，非依債務本旨實行提出給付者，不生提出給付之效力。亦
就是再審被告本應於再審原告退休時，按核定退休方式全額給付，始符合債務之本旨
實行給付，才生給付效力。原判決未審及此，難謂無判決不適用法規之錯誤。八、系
爭退休金其他現金給與，既屬公法上財產請求權之行使，基於債之關係，即無原審判
決理由所指補償辦法係「斟酌國家財力」及再審被告所辯「退休人員所得與現職公務
人員待遇所得平衡之考量」等問題。準此，法院依職權判定債之關係存在否，至債務
人有否還債之財力，似非法院所得斟酌，原審判決採信再審被告之主張，適用法規顯
有錯誤。九、原判決理由採信再審被告所辯「其他現金給與」之退休金，於八十二年
一月二十日修正公布之公務人員退休法時，業已刪除，並自八十四年七月一日施行，
有關「其他現金給與」之退休金已無訂定發給之法源依據，爰依立法院決議「由政府
給與合理補償」訂定補償辦法云云。惟查立法院決議並非法律，不能作為訂定法規之
依據，公務人員退休金為公法上財產請求權，屬私法之債權已如前述，而考試院、行
政院竟於母法刪除後，方會銜發布補償辦法，已失所附麗，既屬債之關係，政府無權
單方面訂定法規打折補償，剝奪人民之權益，顯已違反法律保留原則，原判決謂無牴
觸憲法，中央法規標準法及法律保留原則，顯有可議。十、補償辦法所稱「補償」並
無法律依據。按損失補償，依大法官吳庚先生見解為對徵收補償及特別犧牲為獨立損
失補償原因，且須具損失補償之共同成立七要件，始稱得上損失補償。依此觀本案用
所謂之「補償」顯有悖法理，名實不符，並非適當，併此陳明。十一、再審原告前於
行政訴訟狀及續狀中曾建議政府解決財政困難及籌措財源之方法，以供審判之重要參
考，以重振政府誠信並可伸張司法獨立審判公正精神，但原審均未採納，實在令人嘆
惜。十二、綜上所陳，本案再審原告所舉各項法理及法律適用問題，關係國家法制秩
序，人民權益，不應因某種因素或困難，而遷就現實，犧牲人民權益，損害整個法治
形象。按照民國六十八年一月廿四日公布施行之公務人員退休法第六條規定：「退休
金之發給以退休人員最後任職之月俸及本人實物代金為基數」、第八條「本法所稱月
俸額包括本俸及其他現金給與，前項其他現金給與，除統一薪俸外，尚包括生活補助
費、警察勤務津貼、職務加給等項併計。」及司法院大法官會議釋字第四四七號解釋
：「公務人員退休法上所稱之月俸額與本俸有別，月俸額除本俸或月俸外，尚包括其
他現金給與在內。」之意旨，「其他現金給與」為本俸以外之法定給與，應無疑義。
故凡在修法前退休之公務人員，自應依法將本俸外之「其他現金給與」一併核發，請
求廢棄原判決，撤銷原處分及一再訴願決定等語。
再審被告答辯意旨略謂：再審原告所訴理由，並無新事證或新事由，且再審被告均已
於再審前程序答辯中詳予說明，原判決適用法規並無錯誤，亦無未經斟酌之重要證物
，再審原告之訴顯無理由。綜上，本案之原判決，應屬適法，請求駁回再審之訴等語
。
  理  由
按行政訴訟當事人對本院之判決提起再審之訴，必須具有行政訴訟法第二百七十三條
第一項所列各款情形之一者，或該條第二項之情形始得為之，而該條第一項第一款所
謂適用法規顯有錯誤者，係指原判決所適用之法規與該案應適用之現行法規相違背或
與解釋判例有所牴觸者而言，至於法律上見解之歧異，再審原告對之縱有爭執，要難
謂為適用法規顯有錯誤，而據為再審之理由。本件原判決謂：『按六十八年一月二十
四日修正公布之公務人員退休法第八條規定：「（第一項）本法所稱月俸額，包括實
領本俸及其他現金給與。（第二項）前項其他現金給與之退休金應發給數額，由考試
院會同行政院定之。」揆其立法意旨，係將其他現金給與之退休金應發給數額，授權
考試院及行政院審酌政府財政狀況及現職人員待遇與退休人員所得合理平衡等因素加
以考量訂定，並未明示應包括法定職務加給、專業加給及地域加給等項目。又當時公
務人員退休法施行細則第十八條第一項規定：「本法第八條所稱實領本俸，為依俸給
法規定之實領本俸或年功俸。」準此，公務人員退休金之計算，在考試院會同行政院
訂定發布其他現金給與之退休金應發給數額前，係以公務人員俸給法規定之「實領本
俸或年功俸。」為基礎，亦即以公務人員俸給法第四條附表「公務人員俸給表」所列
俸點折算之俸額為依據。而有關公務人員其他現金給與之退休金應發給數額，考試院
前於六十八年三月間曾函行政院洽商研訂，經行政院審慎研究，基於各級政府財政負
擔之考量及退休人員所得與現職人員待遇之比較已能維持相當平衡，乃於同年五月七
日函復考試院宜仍暫照現職人員之本俸及本人實物代金作為計算退休給與之標準。惟
考試院仍極重視退休金內涵問題，自六十八年起復經多次函請行政院洽商研訂，然仍
基於上述理由而未訂定。嗣於七十八年二月及十一月，乙○○復兩度會同行政院人事
行政局邀集財政部等有關機關開會研商，認為對於退休金數額標準訂定與現職人員待
遇如何維持合理平衡及各級政府財政負擔等問題，仍有待深入研究，是以其他現金給
與之退休金應發給數額，一直未予訂定，並非有關機關怠於職責。另按司法院釋字第
二四六號解釋：「公務人員之退休及養老，依法固有請領退休金及保險養老給付之權
利，惟其給付標準如何，乃屬立法政策事項，仍應由法律或法律授權之命令定之。公
務人員退休法第八條第二項就同條第一項所稱『其他現金給與』之退休金應發給數額
，授權考試院會同行政院定之。．．．而七十年六月十二日行政院訂頒之全國軍公教
人員待遇支給辦法第七條則對工作津貼及軍職幹部服勤加給、主管助金，不列入退
休（役）、保險俸額內計算，乃係斟酌國家財力而為者，尚未逾越立法或立法授權之
裁量範圍，與憲法並無牴觸。」故公務人員退休金其他現金給與之退休金應發給數額
，在考試院與行政院未會同訂定前，實無法規據以執行。由於政府多年來未能依公務
人員退休法第八條第二項規定訂定公務人員退休金其他現金給與應發給數額，且由於
訂定上開應發給之合理數額確有困難，立法院乃於八十一年十二月二十九日審議公務
人員退休法部分條文修正草案時，通過刪除該項其他現金給與規定，並作成附帶決議
：「早期退休之公務人員，由於考試院及行政院迄未依據原法第八條第二項訂定『其
他現金給與』數額，致其權益遭受嚴重傷害。本法修正通過後，早期退休公務人員之
權益，應由政府給與合理補償。」乙○○及行政院人事行政局等有關機關基於如訂定
其他現金給與應發給數額，則將涉及追溯補發及優惠存款等問題，恐非政府財力所能
負擔，此一長久以來一直無法解決之問題，將更懸宕難決，乃依據上開立法院之附帶
決議，多次與財政主計機關及退休人員代表研商合理之補償方案，嗣於八十三年十一
月二十三日在行政院人事行政局、主計處、財政部及乙○○與退休人員代表協調會上
，對於補償標準終於達成初步之共識，同意按同等級現職人員本俸之相當百分比訂定
補償標準，並決議由行政院人事行政局會同有關機關精算後提出結論。案經行政院人
事行政局積極協調財政主計機關及省市政府數度會商獲致共識意見，簽奉行政院核可
，決定按退休、撫卹、資遣人員八十五年度同等級現職公務人員俸額百分之十五作為
每一基數之補償金額，再乘以退休年資應領一次退休金基數之標準計算，並分三年發
給。經行政院於八十四年七月三日以台八十四人政給二四四八八號函將上述有關公教
人員退休金其他現金給與補償標準暨其相關意見函送考試院，考試院即交由乙○○據
以擬具「公教人員退休金其他現金給與補償金發給辦法草案」，商得教育部、行政院
人事行政局及省市政府同意後，報經考試院於八十四年九月十四日院會審議通過，並
於八十四年十月十七日與行政院會銜發布施行，以為發放補償金之依據，並解決政府
長久以來無法訂定發給其他現金給與應發給數額之問題。查，本件原告（即再審原告
，下同）已依上開補償金給付辦法之規定，向其原屬單位領取補償金。惟原告於八十
六年十二月二十八日，以其為七十七年十一月一日申請退休之公務員，依據其退休時
之公務人員退休法第八條及警察人員管理條例第二十二條規定，退休人員之月俸額包
括「本俸」及「其他現金給與」，惟退休時，原告僅按任職年資實領本俸計算發給退
休金，並無其他現金給與為由，向被告（即再審被告，下同）請求依上開公務人員退
休法第八條等規定，補發其他現金給與部分之退休金，被告遂於八十七年一月八日以
八七台特三字第一五七四二三九號函引據「公教人員退休金其他現金給與補償金發給
辦法」第三條第一項第二款規定答覆原告，否准其申請。原告不服，循序提起行政訴
訟，主張：被告曲解其退休時公務人員退休法第八條所定月俸包括本俸及「其他現金
給與」之明示，又引用退休法施行細則第十八條第一項規定「本法第八條所稱實領本
俸為依俸給法規定之實領本俸或年功俸」，惟原告係七十七年退休，不適用八十四年
七月一日公布之公務人員退休法，該決定引用法律錯誤；補發退休金由行政院、考試
院以辦法解決，因該辦法之內容，牴觸修正前之公務人員退休法，應為無效，且財政
問題可以開源節流方法克服，以之為藉詞，僅以退休人員當時之本俸或年功俸百分之
十五作為補償，計算標準欠公允，仍難心服云云。經查，原告退休時應適用之公務人
員退休法（六十八年一月二十四日修正公布）第八條規定其中其他現金給與之退休金
應發給數額係授權考試院及行政院訂定，該項其他現金給與並非扣除本（年功）俸後
之各項法定加給總額，且上開「其他現金給與」之退休金於八十二年一月二十日修正
公布公務人員退休法時業已刪除（參見新法第六條、第六條之一），並自八十四年七
月一日施行，有關「其他現金給與」之退休金已無訂定發給之法源依據。準此，依上
開公務人員退休法辦理退休之公務人員，其退休金基數內涵及其他現金給與補償金均
未包括本（年功）俸以外之各項加給。故立法院於審議該退休法修正草案刪除上開規
定時，審酌行政機關無法訂定發給辦法補發，乃決議「由政府給與合理補償」，考試
院與行政院遂據以訂定「公教人員退休金其他現金給與補償金發給辦法」，以為適當
之補償。此項為維護退休公教人員之權益所訂定之法規命令，係斟酌國家財力，兼顧
退休人員權益所訂定，依司法院釋字第二四六號解釋意旨，上開辦法與憲法、中央法
規標準法及公務人員退休法等規定不生牴觸。次查，警察人員管理條例第三十五條規
定：「警察人員之退休除依左列規定外，適用公務人員退休法之規定．．．」是以同
依上開公務人員退休法辦理退休之警察人員，其退休金基數內涵及其他現金給與補償
金自亦應不包括各項加給。故原告請求補發專業加給、警勤加給等其他現金給與之退
休金，被告未准所請之處分，揆諸首揭規定及說明，洵無違誤。一再訴願決定遞予維
持，俱無不合。原告起訴論旨，非有理由，應予駁回。其餘主張政府可以開源節流方
法克服財政困難等情，乃政府財政計畫事項，無從於茲論斷。又未經行政救濟者，不
得享有補發權利云云，與本案無關，毋庸論究，附予明。』為由，乃依修正前行政
訴訟法第二十六條後段，判決駁回再審原告在前訴訟程序之訴。，經核原判決所適用
之法規與該案應適用之現行法規並不相違背，與解釋判例均無有所牴觸者之情形，並
無適用法律顯有錯誤之情形。再審原告以原判決有行政訴訟法第二百七十三條第一項
第一款（相當於修正前行政訴訟法第二十八條第一款）之再審事由，提起本件再審之
訴，主張原判決適用法規顯有錯誤，違反警察人員管理條例第二十二條、第二十七條
，公務人員退休法第六條、第八條及司法院釋字第四四七號解釋，適用法規顯有錯誤
等語，核屬法律上見解之歧異，要難謂為適用法規錯誤，而據為再審之理由。從而再
審原告起訴主張原判決有行政訴訟法第二百七十三條第一項第一款（相當於修正前行
政訴訟法第二十八條第一款）之再審事由提起本件再審之訴，揆諸首揭說明，殊難認
有再審理由，應予駁回。
據上論結，本件再審之訴為無理由，依行政訴訟法施行法第二條、行政訴訟法第二百
七十八條第二項、第九十八條第三項前段，判決如主文。
中    華    民    國     九十        年      五      月       三        日
                    最 高 行 政 法 院  第 四 庭
                                審 判 長 法  官      葉  振  權
                                         法  官      鍾  耀  光
                                         法  官      吳  錦  龍
                                         法  官      劉  鑫  楨
                                         法  官      吳  明  鴻
右  正  本  證  明  與  原  本  無  異
                                         法院書記官  陳  盛  信
中    華    民    國     九十        年      五      月       三        日


司法院資訊處製作；財團法人民間司法改革基金會備份。
